臺灣嘉義地方法院民事判決　　　　　　　 95年度訴字第561號
原　　　告　嘉義市政府
法定代理人　丙○○
訴訟代理人　楊漢東律師
被　　　告　甲○○
　　　　　　　　　　　　號
　　　　　　乙○○
上列當事人間請求給付土地使用補償金事件，經本院於民國96年
5月24日言詞辯論終結，判決如下：
    主  文
被告甲○○應給付原告新臺幣參拾肆萬玖仟玖佰柒拾陸元，及其
中新臺幣貳拾伍萬柒仟參佰貳拾貳元，自民國九十五年十月十五
日起至清償日止，按年息百分之五計算之利息。
被告乙○○應給付原告新臺幣參拾肆萬伍仟柒佰陸拾元，及其中
新臺幣貳拾伍萬貳仟貳佰貳拾貳元，自民國九十五年十月十五日
起至清償日止，按年息百分之五計算之利息。
訴訟費用由被告甲○○負擔百分之五十八，其餘由被告乙○○負
擔。
本判決第一項原告以新臺幣壹拾壹萬柒仟元，為被告甲○○供擔
保後，得假執行。本判決第二項原告以新臺幣壹拾壹萬陸仟元，
為被告乙○○供擔保後，得假執行。
    事 實 與 理 由
壹、程序方面：
一、被告甲○○未於言詞辯論期日到場，核無民事訴訟法第386
    條所列各款情形，故依原告聲請，由其一造辯論而為判決。
貳、實體方面：
一、原告起訴主張：
（一）被告甲○○之房屋（門牌號碼為嘉義市○○路327號）無
      權占用原告所有嘉義市○○段○○段51之1地號（下稱系
      爭土地）部分166平方公尺土地；被告乙○○之房屋（門
      牌號碼為嘉義市○○路383號）無權占用系爭土地164平方
      公尺土地（佔用面積依原告公有基地租用徵收底冊之記載
      ）。而系爭土地為原告所有，自多年前即分別遭被告等人
      長期無權占用，至95年7月間才由原告以開闢公園為由強
      制拆除。而依嘉義市政府之管理規定，無權占用原告土地
      者均須給付不當得利性質之使用補償金。
（二）被告乙○○雖陳述被告等早已不在系爭地點居住云云，
      然被告之房子仍占用原告之土地之事實，不因被告等遷居
      美國或他處而有不同，故須計算補償金。
（三）被告等人從83年至85年間尚有4期及95年1月到6月此期之
      使用補償金仍未繳納（有關期別、金額、利息之明細見附
      表1及附表2）。有關原告向被告等收取土地使用補償金之
      計算標準及依據，係依行政院80年2月12日台80財字第
      5667號函之規定，1年使用補償金以：被告佔用土地面積
      ×公告地價×3％計算。
（四）因被告等人占用系爭土地屬無權占有，爰依不當得利及侵
      權行為規定提出本件訴訟，請求被告等人應給付無權占有
      期間未繳納、相當於租金之使用補償金。並聲明：1、被
      告甲○○應給付原告新台幣（下同）349,976元，及其中
      257,322元自起訴狀繕本送達翌日起至清償日止，按年利
      率百分之5計算之利息。2、被告乙○○應給付原告345,76
      0元，及其中254,222元自起訴狀繕本送達翌日起至清償日
      止，按年利率百分之5計算之利息。3、訴訟費用由被告等
      人負擔。4、第1項、第2項之聲明原告願供擔保，請准宣
      告假執行。
二、被告乙○○則以：
（一）被告乙○○使用114平方公尺原告之土地，原告以被告乙
      ○○名義開徵補償金，因被告乙○○自80年間該地被徵收
      為公園用地時就已搬遷至台北市居住，歷年來所繳補償金
      均由住於該地之住戶李南昇、許壬貴、吳源發、馬天助（
      大洋水族館）、修理椅墊蔡先生等人支付繳納（可依原有
      住址嘉義市震安里4鄰之戶籍資料查明）。被告乙○○後
      來雖然想作變更登記，但是原告表示不能變更才未變更登
      記。
（二）因自95年初消息傳出即將開發公園（現已拆除完畢），原
      有住戶李南昇、許壬貴、吳源發、馬天助等人於95年1月
      前便已紛紛自尋居住處外遷，此後該土地並無人占有使用
      ，自然不需繳納該期補償金（95年1月～6月）。市府依舊
      以被告乙○○名義開徵補償金，實屬無理。
三、被告甲○○未於言詞辯論期日到場，亦未提出書狀，作何聲
    明或陳述。
四、系爭土地為原告所有。又門牌號碼嘉義市○○路327號之房
    屋係被告甲○○所有，並占用系爭土地166平方公尺；門牌
    號碼嘉義市○○路383號之房屋係被告乙○○所有，並占用
    系爭土地164平方公尺，有土地謄本1件、相片2張、公有基
    地租用征收底冊4件可證，被告乙○○亦自認嘉義市○○路
    383 號之房屋係其所有，原告之補償金亦係開立被告乙○○
    之名義，再由被告乙○○轉交予承租人去繳（見96年5月24
    日筆錄）。足證原告上開主張為真實。又被告乙○○雖自承
    其占用之面積為114平方公尺，然其未舉證以其說，且現房
    屋均已拆除，無從再為現場測量，惟依原告所提之公有基地
    租用征收底冊所示，其中民族路383號之房屋占用之面積為
    164 平方公尺，是本院認被告乙○○占用原告土地之面積為
    164 平方公尺。
五、按無權占有他人土地，可能獲得相當於租金之利益，為社會
    通常之觀念（參照最高法院61年度台上字第1695號判例）。
    被告乙○○雖抗辯其早已搬離嘉義市○○路383號之房屋，
    然其所有之房屋仍占用原告所有之土地，乃可獲得相當於租
    金之利益，並不因其搬離而受影響。是被告甲○○占用系爭
    土地166平方公尺；被告乙○○占用系爭土地164平方公尺，
    依前揭判例意旨，自獲有相當於租金之利益，並致原告受有
    相當於租金之損害。
六、按無法律上之原因而受利益，致他人受損害者，應返還其利
    益。民法第179條前段定有明文。從而原告請求被告2人給付
    使用補償金，自無不可。次按城市地方房屋之租金，以不超
    過土地及其建築物申報總價年息百分之10為限，土地法第97
    條定有明文。經查，系爭土地位於嘉義市○○路○地段繁華
    ，而土地現公告地價1㎡為42,027元，有土地謄本可證。被
    告甲○○占用166㎡土地即為7,006,362元（42,027×166 ）
    ，如以年息百分之10換算即為35,032元（7,006,362×0.05
    ×0.1，元以下4捨5入，以下同），以每期6月即為210, 192
    元。被告乙○○占用164㎡土地即為6,892,428元（42,02 7
    ×164），如以年息百分之10換算即為34,462元（6,892,428
    ×0.05×0.1），以每期6月即為206,7 72元。遠高於原告請
    求被告甲○○給付每期43,483元，及請求被告乙○○給付每
    期42,959元之使用補償金。從而原告請求被告甲○○給付34
    9,976元；請求被告乙○○給付345,760元，並無不合。
七、復按給付有確定期限者，債務人自期限屆滿時起，負遲延責
    任。給付無確定期限者，債務人於債權人得請求給付時，經
    其催告而未為給付，自受催告時起，負遲延責任。其經債權
    人起訴，或依督促程序送達支付命令，與催告有同一之效力
    。民法第229條第1、2項分別定有明文；又遲延之債務，以
    支付金錢為標的者，債權人得請求依法定利率計算之遲延利
    息。但約定利率較高者，仍從其約定利率；而應付利息之債
    務，其利率未經約定，亦無法律可據者，週年利率為百分之
    5。亦為同法第233條第1項及第203條所明定。本件原告請求
    被告應賠償之金額，並未定有給付之期限，原告請求自起訴
    狀繕本送達被告之翌日起，按年息百分之5計算之利息，並
    未逾上開規定之範圍，自無不合。又原告上開訴狀繕本係於
    95年10月14日送達被告收受，有送達回證附卷可稽。從而，
    原告請求被告甲○○給付349,976元，及其中257,322元自起
    訴狀繕本送達翌日即95年10月15日起至清償日止，按年息百
    分之5計算之利息；請求被告乙○○給付345,760元，及其中
    25 4,222元，自起訴狀繕本送達翌日即95年10月15日起至清
    償日止，按年息百分之5計算之利息部分，均為有理由，應
    予准許。
八、原告陳明願供擔保請准宣告假執行，經核無不合，爰酌定相
    當之擔保准許之。
九、訴訟費用裁判之依據：民事訴訟法第78條、85條第1項。
中　　華　　民　　國　　96　　年　　6 　　月　　7 　　日
                  民一庭法　官　馮保郎
以上正本係照原本作成
如對本判決上訴須於判決送達後20日內向本院提出上訴狀
中　　華　　民　　國　　96　　年　　6 　　月　　8 　　日
                        書記官　王立梅
┌───────────────────────────────────────┐
│附表1：甲○○土地使用補償金計算書                                             │
│地址：嘉義市○○路327號                                                       │
│地號：嘉義市○○段○○段51之1內地號                                           │
├───┬──────────┬────────┬───────┬───────┤
│期  別│   開  徵  期  間   │   使用補償金   │   利    息   │   合    計   │
├───┼──────────┼────────┼───────┼───────┤
│ 83 下│  83年7月～83年12月 │    42,589元    │   24,489元   │   67,078元   │
├───┼──────────┼────────┼───────┼───────┤
│ 84 上│  84年1月～84年6月  │    42,589元    │   23,424元   │   66,013元   │
├───┼──────────┼────────┼───────┼───────┤
│ 84 下│  84年7月～84年12月 │    42,589元    │   22,359元   │   64,948元   │
├───┼──────────┼────────┼───────┼───────┤
│ 85 上│  85年1月～85年6月  │    42,589元    │   21,295元   │   63,884元   │
├───┼──────────┼────────┼───────┼───────┤
│ 94 下│  94年7月～94年12月 │    42,583元    │    1,087元   │   44,570元   │
├───┼──────────┼────────┼───────┼───────┤
│ 95 上│  95年1月～95年6月  │    42,583元    │        0元   │   43,483元   │
├───┼──────────┼────────┼───────┼───────┤
│      │      合  計        │   257,322元    │   92,654元   │  349,976元   │
└───┴──────────┴────────┴───────┴───────┘
┌───────────────────────────────────────┐
│附表2：乙○○土地使用補償金計算書                                             │
│地址：嘉義市○○路383號                                                       │
│地號：嘉義市○○段○○段51之1內地號                                           │
├───┬──────────┬────────┬───────┬───────┤
│期  別│  開  徵  期  間    │   使用補償金   │   利    息   │   合    計   │
├───┼──────────┼────────┼───────┼───────┤
│ 83 下│  83年7月～83年12月 │    42,076元    │   24,194元   │   66,270元   │
├───┼──────────┼────────┼───────┼───────┤
│ 84 上│  84年1月～84年6月  │    42,076元    │   23,142元   │   65,218元   │
├───┼──────────┼────────┼───────┼───────┤
│ 84 下│  84年7月～84年12月 │    42,076元    │   22,090元   │   64,166元   │
├───┼──────────┼────────┼───────┼───────┤
│ 85 上│  85年1月～85年6月  │    42,076元    │   21,038元   │   63,114元   │
├───┼──────────┼────────┼───────┼───────┤
│ 94 下│  94年7月～94年12月 │    42,959元    │    1,074元   │   44,033元   │
├───┼──────────┼────────┼───────┼───────┤
│ 95 上│  95年1月～95年6月  │    42,959元    │        0元   │   42,959元   │
├───┼──────────┼────────┼───────┼───────┤
│      │      合  計        │   254,222元    │   91,538元   │  345,760元   │
└───┴──────────┴────────┴───────┴───────┘
